【裁判字號】    98,訴,325
【裁判日期】    980911
【裁判案由】    損害賠償
【裁判全文】
臺灣臺中地方法院民事判決  98年度訴字第325號
原      告  鴻元生技股份有限公司（原名：元股份有限公司
             ）
法定代理人  丙○○○
訴訟代理人  顏本源律師
被      告  甲○○○○ ○○○.
                        , W.
                      U.S.
法定代理人  乙○○○ ○○○○.
參加訴訟人  李念國律師（即約瑟爵濱法律事務所）
訴訟代理人  許智婷律師
上列當事人間損害賠償事件，本院於民國98年8月17日言詞辯論
終結，判決如下：
    主    文
原告之訴及其假執行之聲請均駁回。
訴訟費用由原告負擔。
    事實及理由
甲、程序方面：
    按就兩造之訴訟有法律上利害關係之第三人，為輔助一造起
    見，於該訴訟繫屬中，得為參加，民事訴訟法第58條第1項
    定有明文。本件參加人具狀陳稱：本件被告於民國（下同）
    94年間委託參加人代為處理其與原告間所有法律上溝通交涉
    之行為，而原告於起訴狀內所指稱之假扣押或嗣後衍生之訴
    訟關係，皆係參加人本於法律專業下，衡諸當時證據，為被
    告之利益所為；然若據原告所陳稱其因上開行為受有損害並
    經鈞院認可而獲一勝訴判決時，參加人恐因此而需對被告負
    委任契約之債務不履行損害賠償責任，為此參加人聲明參加
    訴訟等語，經核並無不合（原告聲請駁回本件參加，業經本
    院另以裁定駁回），應予准許，合先敘明。
乙、實體方面：
一、原告起訴主張：
（一）原告自92年1月至9月間向被告訂購相當於美金260餘萬元
      之水果，其中約美金240餘萬元部分，原告已全部給付，
      且關於進口水果瑕疵處理均依兩造先前索賠之商業慣例，
      即由原告於貨物運抵指定地後72小時內，將瑕疵內容通知
      被告，並委由公證公司針對瑕疵部分作成正式之公證報告
      ，以為索賠（即減少價金）美金246602.82元之依據，被
      告明知原告執有公證報告，且自承已依公證報告向供應商
      求償並收到折讓計美金48000元，足證系爭水果確實存有
      瑕疵，詎被告竟出於侵害原告權利之故，以原告拒付貨款
      為由，向鈞院聲請假扣押裁定（94年度裁全字第1387號）
      ，並據以聲請強制執行（94年度執全字第744號），扣押
      原告所有不動產及銀行存款，致使原告陸續慘遭各貸款銀
      行抽銀根，商譽一落千丈，損失不貲。
（二）兩造間前請求給付貨款事件已認定系爭水果確實存有瑕疵
      ，並判決被告應依公證報告內容減少價金，故判決被告敗
      訴確定（鈞院94年度重訴字第330號、臺灣高等法院臺中
      分院95年度國貿上字第1號等民事判決、最高法院97年度
      台上字第121號民事裁定），又上開94年度裁全字第1387
      號假扣押裁定嗣經鈞院以97年度裁全聲字第218號裁定撤
      銷確定，據此益證被告故意違背誠信原則，一方面根據公
      證報告向其國內供應商求償，另一方面以聲請假扣押之手
      段，意圖逼迫原告放棄減少價金請求權，核其所為，實與
      民法關於侵權行為之構成要件相當，故上開最高法院97年
      度台上字第121號民事裁定末段特別敘明：「…上訴人於
      收受被上訴人通知系爭水果有如公證報告所載之瑕疵後，
      未加質疑，即持向水果供應商求償，訴訟中方斤斤指摘公
      證報告非客觀公正、計算金額及方式有誤、有虛報之嫌云
      云，顯違誠信原則，自不足取，均附此指明。」爰依民法
      第184條第1項前段及第195條第1項規定提起本件訴訟等情
      。並聲明：被告應給付原告新台幣（下同）300萬元及自
      起訴狀繕本送達翌日起至清償日止，按年息百分之5計算
      之利息，並陳明願供擔保，請准宣告假執行。
二、被告未於言詞辯論期日到場，亦未提出準備書狀作何聲明或
    陳述。
三、參加訴訟人之陳述：
（一）94年原告與被告間於間之給付貨款案件及保全程序，蓋無
      任何違法之處，且與一般其他訴訟案件並無任何不同之處
      ，被告所為之行為均係依據相關法律辦理，倘因此認為被
      告依法聲請假扣押後將來本案訴訟敗訴確定後即須負擔損
      害賠償責任，則我國民事訴訟法中有關假扣押及假處份之
      相關規定將成為具文。
（二）原告對於被告之侵權行為損害賠償請求權已罹於民法第19
      7條之2年時效，被告自得援引時效抗辯請求駁回原告之訴
      訟。「因侵權行為所生之損害賠償請求權，自請求權人知
      有損害及賠償義務人時起，二年間不行使而消滅」。民法
      第197條第1項訂有明文。又民法第197條所謂知有損害，
      即知悉受有何項損害而言，至對於損害額則無認識之必要
      ，故以後損害額變更而於請求權消滅時效之進行並無影響
      。最高法院49年台上字第2652號判例可參。經查，被告除
      否認實行假扣押程序有任何之之侵權行為外，另依據鈞院
      94年度裁全字第1387號裁定提供擔保聲請假扣押強制執行
      後，原告於抗告期間內提出抗告。其抗告理由除一方面要
      求提高本案被告之擔保金外，另主張「相對人（ORION 公
      司）依據原裁定已聲請強制執行，扣押抗告人（元股份
      有限公司）所有十四個銀行帳戶及市價超過50,000,000元
      之不動產，致使抗告人300,000,00 0元之貨款額度全數因
      假扣押遭凍結，公司業務因而告急，估計所受損失絕對超
      過2,150,000元，此其一、、、。」由原告抗告理由中已
      知，原告至少於94年4月12日當時已明知被告之假扣押行
      為造成原告公司之巨大損失事實，並主張所受損失超過被
      告ORION公司當時所提供之擔保金2,150,000元云云。依民
      法第197條之規定，本件侵權行為損害賠償請求權之時效
      應自94年4月13日起算，而於96年4月13日屆滿，然原告公
      司卻於98年2月3日始提出本件之請求，被告自得提出時效
      抗辯，聲請駁回原告之請求。
（三）本件原告欲主張侵權行為損害賠償時，自應先行證明被告
      乃係明知自己無權利，尤仍無端向鈞院聲請假扣押，意圖
      損害原告權利時，始足當之。經查，原、被告公司間因買
      賣貨物價金糾紛無法達成協議，原告公司又藉詞拒付價款
      ，被告公司迫於無奈始向法院聲請假扣押裁定暨聲請假扣
      押強制執行係本於其買賣價金請求權所生之合法權利，以
      確保將來強制執行之可能，被告公司上開聲請業經鈞院94
      年度裁全字第1387號裁定同意及台灣高等法院台中分院94
      年度抗字第431號予以維持，顯見被告聲請假扣押事件並
      無任何違法或不當之情事存在。復查，本案於鈞院審理後
      之94年度重訴字第330號判決ORION公司勝訴，其後雖於台
      灣高等法院台中分院95年國貿上字第1號之確定判決內容
      所示「上訴人（即本案原告）就其訂購之系爭水果尚未給
      付之價金為美金207,409元，詳如前述。而上訴人既因系
      爭水果有瑕疵，受有美金246,602.82元之損害，據以請求
      減少對待給付即請求減少價金，則兩相抵銷後，被上訴人
      （即本案被告）就上訴人尚未給付之價金已無請求權」，
      高等法院亦於判決內肯認本案被告對於原告之價金請求權
      確係存在，然因原告對於被告尚有他項請求權已足抵銷（
      被告仍爭執），是被告不得據此向原告請求原審所主張之
      美金207,409元買賣價金而已。換言之，被告於聲請本案
      假扣押執行時，乃係秉於正當權利之行使，為免本案原告
      脫免其所應負之價金給付責任，並自始否認原告受有美金
      246,602.82元之損害，是於訴訟開始前，先行依據法律規
      定保全自己所應受之利益，蓋無任何損害原告權利之故意
      或過失可言。
（四）縱鈞院嗣後認定被告侵權行為損害賠償請求權確係存在，
      然被告究係因原告之假扣押行為受有如何之損害，尤待被
      告另為舉證證明，本案原告僅略稱其受有300萬元之損害
      ，卻未載明其如何受有上開金額之損害，而其實際上是否
      確實因此受有上開金額之損害，亦不得而知；是以，縱認
      定原告侵權行為損害賠償請求權確係存在，原告亦應先證
      明其實際上確有受損，且該受損金額與其訴訟請求之金額
      相當，始為適法。
（五）原告所謂「致使原告陸續慘遭各貸款銀行抽銀根，商譽一
      落千丈損失不眥」云云，究係指原告何項權利受有損害？
      信用權？抑或係名譽權？此仍有待原告再為詳細之釐清。
      抑有進者，原告上開主張，究係主張「被告惡意散布不真
      實之事實，使原告經濟活動上之可靠性與支付能力受到負
      面評價」之信用權利受損，抑或主張「被告違反真實所散
      播之事實，足以貶損原告社會上之評價」之法人名譽權利
      受損，其起訴狀並未為清楚之說明亦未為積極之舉證，徒
      以雙方間訴訟中所提之主張即認為被告公司有故意之情形
      存在，顯屬無理。況且，雙方間就水果貨物是否具有瑕疵
      ？被告可否行使價金減少請求權？可得減少之金額為何？
      既有爭執，尚有待於法院之判斷。但對於被告而言，其所
      存在之價金請求權? 確實存在而無疑慮，被告依法行使權
      利，何來侵權行為，原告起訴主張顯無理由。
（六）本案原告是否確係發生損害，已有疑義，即斯時是否已發
      生原告所稱「其陸續慘遭各貸款銀行抽銀根」之事實，仍
      有待原告為舉證證明。再者，「各貸款銀行抽銀根」之事
      實與「被告依法執行假扣押」之行為又有何相當之因果關
      係，原告亦應併敘明之。原告疏未論述被告依法執行行為
      與原告所受損害間究有何因果關係，自與法有違。
（七）並聲明：原告之訴及其假執行之聲請均駁回，如受不利判
      決，請准供擔保，免為假執行。
四、本院參酌原告及參加人之主張陳述及原告所提證物（本院94
    年度重訴字第330號、臺灣高等法院臺中分院95年度國貿上
    字第1號等民事判決、最高法院97年度台上字第121號民事裁
    定、97年度裁全聲字第218號民事裁定及確定證明書、94年
    度存字第900號提存書），其等不爭執之事項臚列如下：
（一）原告自92年1月至9月向被告訂購相當於美金260餘萬元之
      水果，其中約美金240餘萬元部分，原告已全部給付，且
      關於水果瑕疵部分，原告曾將瑕疵內容通知被告，並委由
      公證公司針對瑕疵部分作成正式之公證報告。
（二）兩造間前給付貨款事件業經法院認定系爭水果確有瑕疵，
      判決被告應依公證報告內容減少價金，故判決被告敗訴確
      定（94年度重訴字第330號、95年國貿上字第1號、97年度
      台上字第121號）。
（三）被告曾聲請假扣押裁定（94年度裁全字第1387號），嗣經
      法院以97年度裁全聲字第218號裁定撤銷確定。
（四）本件原告主張侵權行為地為台中，應依我國法即中華民國
      法為準據法，被告於我國現無住所，又於94年3月29日曾
      提存擔保金215萬元可扣押（94年度存字第900號提存書）
      ，本院有管轄權。
五、本院之判斷：
（一）本件被告未於言詞辯論期日到場，無民事訴訟法第386 條
      所列各款情形，依原告之聲請，由其一造辯論而為判決。
（二）本件原告主張：被告出於侵害原告權利之故意，以原告拒
      付貨款為由，向本院聲請假扣押裁定（94年度裁全字第13
      87號），並據以聲請強制執行（94年度執全字第744號）
      ，扣押原告所有不動產及銀行存款，應負侵權行為責任云
      云，此為參加人所否認，並以上揭理由置辯。是本件應審
      究者厥為：(一)原告主張之被告應負侵權行為責任是否成立
      ？亦即被告是否有侵權之故意？原告之損害與被告行為間
      有無因果關係？(二)原告之請求權是否罹於時效？(三)原告之
      損害額若干？等節，經查：
    1.本件原告既主張依民法第184條第1項前段之侵權行為規定
      向被告請求損害賠償時，自應就被告有何故意過失之行為
      ，不法侵害他人之權利，負舉證責任。按「侵權行為所發
      生之損害賠償請求權，以有故意或過失不法侵害他人權利
      為其成立要件，若其行為並無故意或過失，即無賠償之可
      言，第三人所有之財產，如有足以信其屬債務人所有之正
      當理由，則請求查封之債權人，尚不得謂之有過失。」最
      高法院49年台上字第2323號判例、最高法院54年台上字第
      1523號判例等均已彰明其旨。是參諸上揭最高法院判例要
      旨以觀，原告欲主張侵權行為損害賠償時，自應先行證明
      被告乃係明知自己無權利，尤仍無端向法院聲請假扣押，
      意圖損害原告權利時，始足當之。
    2.查本件原、被告間因買賣貨物價金糾紛無法達成協議，原
      告未給付所餘價款，被告向本院聲請假扣押裁定暨聲請假
      扣押強制執行，係本於其買賣價金請求權所生之權利，以
      確保將來強制執行之可能，被告上開聲請業經本院94年度
      裁全字第1387號裁定准許，及台灣高等法院台中分院94年
      度抗字第431號予以維持，可見被告聲請假扣押事件，於
      程序上合於法律規定。復查，該假扣押事件之本案訴訟於
      本院審理後之94年度重訴字第330號判決被告勝訴，其後
      雖於台灣高等法院台中分院95年國貿上字第1號之確定判
      決內容所示「上訴人（即本案原告）就其訂購之系爭水果
      尚未給付之價金為美金207,409元，詳如前述。而上訴人
      既因系爭水果有瑕疵，受有美金246,602.82元之損害，據
      以請求減少對待給付即請求減少價金，則兩相抵銷後，被
      上訴人（即本案被告）就上訴人尚未給付之價金已無請求
      權」等情，參酌上開第一、二審判決可知，原告與被告間
      雙方就水果貨物之貨款得否請求？貨品是否具有瑕疵？被
      告可否行使價金減少請求權？可得減少之金額為何？既有
      爭執，尚有待於法院之判斷，而上開二件判決於訴訟上判
      斷見解容有不同，然第二審法院於判決內亦肯認本案被告
      對於原告之價金請求權確係存在，然因原告對於被告尚有
      他項請求權已足抵銷，是被告不得據此向原告請求原審所
      主張之美金207,409元買賣價金而已，準此以言，以位於
      被告立場而言，其依買賣契約之價金請求權原係存在，其
      於本案訴訟繫屬前，被告聲請本案假扣押執行時，乃係其
      權利之行使，為免本案原告脫免其所應負之價金給付責任
      ，並自始否認原告受有美金246,602.82元之損害，是被告
      於訴訟開始前，先行依據法律規定保全自己所應受之利益
      ，尚難認有損害原告權利之故意或過失可言。
    3.原告雖主張：上開94年度裁全字第1387號假扣押裁定嗣經
      鈞院以97年度裁全聲字第218號裁定撤銷確定，據此益證
      被告故意違背誠信原則，一方面根據公證報告向其國內供
      應商求償，另一方面以聲請假扣押之手段，意圖逼迫原告
      放棄減少價金請求權，核其所為，實與民法關於侵權行為
      之構成要件相當，故上開最高法院97年度台上字第121 號
      民事裁定末段特別敘明：「…上訴人於收受被上訴人通知
      系爭水果有如公證報告所載之瑕疵後，未加質疑，即持向
      水果供應商求償，訴訟中方斤斤指摘公證報告非客觀公正
      、計算金額及方式有誤、有虛報之嫌云云，顯違誠信原則
      ，自不足取，均附此指明。」，故被告自應負侵權責任云
      云。經查，按假扣押之原因消滅、債權人受本案敗訴判決
      確定或其他命假扣押之情事變更者，債務人得聲請撤銷假
      扣押裁定，民事訴訟法第530條第1項定有明文，本件兩造
      關於假扣押之本案訴訟既然經法院判決被告敗訴確定，原
      告據以聲請撤銷假扣押裁定，自屬有據，然亦不能據此當
      然推論被告於聲請假扣押裁定時即屬自始不當。再者，按
      行使權利，履行義務，應依誠實信用方法，民法第148 條
      第2項定有明文，而誠信原則乃斟酌各該事件的特別情形
      ，較量雙方當事人彼此之利益，務使在法律關係上公平妥
      當的一種法律原則，誠信原則的適用即為正義觀念的具體
      化。本件被告雖經上開最高法院裁定指摘其行使權利容有
      可議之處，惟被告是否具有故意之侵權行為，負損害賠償
      責任，仍應就具體之侵權要件予以檢視，始能論斷是否成
      立。本件被告尚難成立侵權責任乙節，已見前述，則原告
      援引上開最高法院裁定所敘情節，即謂被告有侵權行為責
      任云云，尚非可採。
    4.本院認原告主張被告負侵權行為責任要件尚不具備，則對
      於本件其餘爭執事項即無再予論斷之必要。
（三）綜上所述，被告以其所存在之價金請求權，於本案訴訟繫
      屬前，被告於聲請本案假扣押執行時，乃係其權利之行使
      ，為免本案原告脫免其所應負之價金給付責任，尚難認係
      故意侵權原告之權利，此外原告並未就被告應負侵權責任
      乙節舉證以實其說，原告主張被告應負侵權責任云云，自
      非可採，從而，原告依民法第184條第1項前段及第195 條
      第1項規定提起本件訴訟，請求被告賠償300萬元及自起訴
      狀繕本送達翌日起至清償日止，按年息百分之5計算之利
      息，為無理由，應予駁回。原告之訴既經駁回，其假執行
      之聲請，亦失所附麗，應併予駁回。
（四）本件事證已臻明確，兩造其餘之攻擊防禦方法，與判決基
      礎之事實及結果並無影響，爰不予審酌，併此敘明。
六、訴訟費用負擔之依據：民事訴訟法第78條。
中    華    民    國    98    年    9     月    11    日
                  民事第四庭    法  官  張國華
正本係照原本作成。
如對本判決上訴，須於判決送達後20日內向本院提出上訴狀。
中    華    民    國    98    年    9     月    11    日
                                書記官


司法院資訊處製作；財團法人民間司法改革基金會備份。
